ACORDAO-COMPLETO-2406689

ACÓRDÃO 7346/2020 ATA 23/2020 - SEGUNDA CÂMARA

VISTOS, relatados e discutidos estes autos de tomada de contas especial instaurada pelo então Ministério da Cultura em desfavor da Associação Cultural Esportiva Ogue Carvalho (Aceoc) , como entidade beneficiária, além de Osni Fontana Carvalho, como então dirigente dessa entidade, diante da omissão no dever de prestar contas dos recursos destinados ao Pronac n.º 14-4809 para a realização do "encontro regional de violeiros e gaiteiros da região do Contestado", nos termos da Lei n.º 8.313 (Lei de Incentivo à Cultura) , de 1991, tendo a captação dos recursos para o referido projeto cultural sido aprovada sob o valor de R$ 233.200,00 durante o período de 23/6/2014 a 29/2/2016;
ACORDAM os Ministros do Tribunal de Contas da União, reunidos em Sessão da 2ª Câmara, ante as razões expostas pelo Relator, em:
9.1. considerar revéis os responsáveis (Associação Cultural Esportiva Ogue Carvalho e Osni Fontana Carvalho) , nos termos do art. 12, § 3º, da Lei nº 8.443, de 1992;
9.2. julgar irregulares as contas da Associação Cultural Esportiva Ogue Carvalho e de Osni Fontana Carvalho, nos termos dos arts. 1º, I, 16, III, "a", "b" e "c", 19, caput, e 23, III, da Lei n.º 8.443, de 1992, para condená-los, solidariamente, ao pagamento do correspondente débito, com a atualização monetária e os juros de mora calculados desde as datas informadas até o efetivo recolhimento, fixando-lhes o prazo de 15 (quinze) dias, contados da notificação, para que comprovem perante o Tribunal, nos termos do art. 214, III, "a", do RITCU, o recolhimento da referida dívida ao Fundo Nacional de Cultura sob as seguintes condições:
	Valor original (em R$) 
	Data da Ocorrência

	25.000,00
	30/6/2014

	4.757,97
	30/6/2014

	3.201,77
	31/7/2014

	1.966,77
	29/8/2014

	3.774,52
	30/9/2014

	25.000,00
	30/9/2014

	3.417,07
	31/10/2014

	4.881,69
	28/11/2014

	25.000,00
	15/12/2014

	4.000,00
	29/12/2014

	4.000,00
	29/12/2014

	26.000,00
	30/6/2015

	1.500,00
	23/9/2015

	24.000,00
	30/9/2015

	36.000,00
	30/9/2015

	5.000,00
	30/12/2015

	29.000,00
	30/12/2015

9.3. aplicar em desfavor da Associação Cultural Esportiva Ogue Carvalho e de Osni Fontana Carvalho, individualmente, a multa prevista no art. 57 da Lei nº 8.443, de 1992, sob o valor de R$ 100.000,00 (cem mil reais) , fixando-lhes o prazo de 15 (quinze) dias, contados da notificação, para que comprovem, perante o Tribunal, nos termos do art. 214, III, "a", do RITCU, o recolhimento das referidas dívidas ao Tesouro Nacional, atualizadas monetariamente na forma da legislação em vigor;
9.4. autorizar, caso requerido, nos termos do art. 26 da Lei n.º 8.443, de 1992, e do art. 217 do RITCU, o parcelamento das dívidas fixadas por este Acórdão em até 36 (trinta e seis) parcelas mensais e sucessivas, com a atualização monetária e os correspondentes acréscimos legais, esclarecendo aos responsáveis que a falta de pagamento de qualquer parcela importará no vencimento antecipado do saldo devedor, sem prejuízo das demais medidas legais;
9.5. autorizar, desde logo, a cobrança judicial das dívidas fixadas por este Acórdão, nos termos do art. 28, inciso II, da Lei nº 8.443, de 1992, diante do não atendimento às notificações; e
9.6. enviar a cópia do presente Acórdão, com o Relatório e a Proposta de Deliberação, à Procuradoria da República no Estado de Santa Catarina, nos termos do art. 16, § 3º, da Lei nº 8.443, de 1992, para o ajuizamento das ações penais e civis cabíveis.

Tomada de contas especial instaurada pelo então Ministério da Cultura em desfavor da Associação Cultural Esportiva Ogue Carvalho (Aceoc), como entidade beneficiária, além de Osni Fontana Carvalho, como então dirigente dessa entidade, diante da omissão no dever de prestar contas dos recursos destinados ao Pronac n.º 14-4809 celebrado com vistas à realização do encontro regional de violeiros e gaiteiros da região do Contestado, nos termos da Lei n.º 8.313 (Lei de Incentivo à Cultura), de 1991, tendo a captação dos recursos para o referido projeto sido aprovada sob o valor de R$ 233.200,00 durante o período de 23/6/2014 a 29/2/2016.

Segunda Câmara

então Ministério da Cultura.

3. Responsáveis: Associação Cultural Esportiva Ogue Carvalho (CNPJ 02.445.166/0001-47); e Osni Fontana Carvalho (CPF XXX.444.489-XX).

13.1. Ministros presentes: Ana Arraes (Presidente), Aroldo Cedraz e Raimundo Carreiro.
13.2. Ministro-Substituto convocado: Marcos Bemquerer Costa.
13.3. Ministro-Substituto presente: André Luís de Carvalho (Relator).

ANDRÉ DE CARVALHO

Trata-se de tomada de contas especial instaurada pelo então Ministério da Cultura em desfavor da Associação Cultural Esportiva Ogue Carvalho (Aceoc) , como entidade beneficiária, além de Osni Fontana Carvalho, como então dirigente dessa entidade, diante da omissão no dever de prestar contas dos recursos destinados ao Pronac n.º 14-4809 para a realização do "encontro regional de violeiros e gaiteiros da região do Contestado", nos termos da Lei n.º 8.313 (Lei de Incentivo à Cultura) , de 1991, tendo a captação dos recursos para o referido projeto cultural sido aprovada sob o valor de R$ 233.200,00 durante o período de 23/6/2014 a 29/2/2016.
2.	Após a análise final do feito, o Auditor Federal Cristiano Rondon Prado de Albuquerque lançou o seu parecer conclusivo à Peça 71, com a anuência dos dirigentes da unidade técnica (Peças 72 e 73) , nos seguintes termos:
" (...) HISTÓRICO	
3. A Portaria nº 398, de 20/6/2014, autorizou a captação de recursos no valor de R$ 233.200,00, no período de 23/06/2014 a 31/12/2014 (peça 8) , sendo sucessivamente prorrogado até 29/02/2016 (peça 20) , fazendo recair o prazo para prestação de contas em 30/3/2016.
4. Do total autorizado, foram captados pelo proponente R$ 226.499,79, que ingressaram na conta de movimentação do projeto (Banco do Brasil - ag. 0517-7- conta 34.274-8) , nas datas a seguir especificadas (peça 40) :  
	Data
	Valor original (R$) 

	30/06/2014
	25.000,00

	30/06/2014
	4.757,97

	31/07/2014
	3.201,77

	29/08/2014
	1.966,77

	30/09/2014
	3.774,52

	30/09/2014
	25.000,00

	31/10/2014
	3.417,07

	28/11/2014
	4.881,69

	15/12/2014
	25.000,00

	29/12/2014
	4.000,00

	29/12/2014
	4.000,00

	30/06/2015
	26.000,00

	23/09/2015
	1.500,00

	30/09/2015
	24.000,00

	30/09/2015
	36.000,00

	30/12/2015
	5.000,00

	30/12/2015
	29.000,00

4.	Expirado o prazo para a prestação de contas, sem que a proponente tenha adotado qualquer medida para tanto, foi emitido o Laudo Final sobre a Prestação de Contas CGARE/DEIPC/SEFIC/MinC nº 162 (peça 23) , concluindo pela irregularidade da gestão do projeto cultural, e propondo a reprovação das contas e inabilitação da proponente.
5. O fundamento para a instauração desta tomada de contas especial, conforme apontado no Relatório de Tomada de Contas Especial 805/2017 (peça 45, p. 3) , foi a omissão no dever de prestar contas dos recursos que foram captados e movimentados pela proponente. O Tomador de Contas concluiu que o prejuízo importaria no valor nominal de R$ 226.499,79, correspondente aos recursos captados, imputando-se a responsabilidade à Associação Cultural Esportiva Ogue Carvalho e ao presidente Osni Fontana Carvalho.
6. O Relatório de Auditoria 548/2018 do Ministério da Transparência e Controladoria-Geral da União (peça 46) ratificou o posicionamento do Tomador de Contas. Após serem emitidos o Certificado de Auditoria, o Parecer do Dirigente do Órgão de Controle Interno e o Pronunciamento Ministerial (peças 47 a 49) , o processo foi remetido a esse Tribunal.
7. A instrução inicial do feito (peça 51) concluiu pela responsabilização do Sr. Osni Fontana Carvalho, solidariamente com a Associação Cultural Esportiva Ogue Carvalho, propondo a citação dos responsáveis solidários, bem como a audiência do dirigente da entidade, pelo não cumprimento do prazo final estipulado para a prestação de contas dos recursos captados para a execução do projeto, nos termos a seguir:
a) realizar a citação solidária da Associação Cultural Esportiva Ogue Carvalho (CNPJ 02.445.166/000 1-47) com o seu presidente 	Osni Fontana Carvalho (CPF XXX.444.489-XX) , com fundamento nos arts. 10, § 1º, e 12, incisos I e II, da Lei 8.443/1992, c/c o art. 202, incisos I e II, do RI/TCU, para que, no prazo de quinze dias, apresente alegações de defesa e/ou recolha aos cofres do Tesouro Nacional a quantia abaixo indicada, atualizada monetariamente a partir da respectiva data até o efetivo recolhimento, abatendo-se na oportunidade a quantia eventualmente ressarcida, na forma da legislação em vigor, em decorrência da irregularidade descrita abaixo: 
'Irregularidade: não comprovação da boa e regular aplicação dos recursos captados através dos mecanismos de incentivos à cultura da Lei 8.313/1991 para execução do projeto 'Encontros de Gaiteiros e Violeiros da Região do Contestado', em razão da omissão no dever de prestar contas;
Dispositivos violados: art. 29 da Lei 8.313/1991; art. 10, inciso VI, art. 75, §1º, e art. 90, parágrafo único, da IN MinC 1/2013; e art. 106, inciso III, alínea 'a' e art. 109 da IN MinC 1/2017.
Quantificação do débito:
	Data de captação dos recursos
	Valor original (R$) 

	30/06/2014
	25.000,00

	30/06/2014
	4.757,97

	31/07/2014
	3.201,77

	29/08/2014
	1.966,77

	30/09/2014
	3.774,52

	30/09/2014
	25.000,00

	31/10/2014
	3.417,07

	28/11/2014
	4.881,69

	15/12/2014
	25.000,00

	29/12/2014
	4.000,00

	29/12/2014
	4.000,00

	30/06/2015
	26.000,00

	23/09/2015
	1.500,00

	30/09/2015
	24.000,00

	30/09/2015
	36.000,00

	30/12/2015
	5.000,00

	30/12/2015
	29.000,00

Valor do débito total atualizado até 4/9/2018: R$ 274.509,30 (demonstrativo de débito presente na peça 50) 
Cofre para recolhimento: Tesouro Nacional. 
Conduta: não comprovar a boa e regular aplicação dos recursos captados através dos mecanismos de incentivos à cultura da Lei 8.313/1991 para execução do projeto 'Encontros de Gaiteiros e Violeiros da Região do Contestado', em razão da omissão no dever de prestar contas. 		
Nexo de causalidade: a omissão no dever de prestar contas dos recursos captados através dos mecanismos de incentivos à cultura da Lei 8.313/1991, Projeto 'Encontros de Gaiteiros e Violeiros da Região do Contestado', resulta em presunção de dano ao Fazenda Nacional pelos valores movimentados.
b) realizar a audiência do Sr. Osni Fontana Carvalho (CPF XXX.444.489-XX) , com fundamento nos arts. 10, § 1º, e 12, incisos I e III, da Lei 8.443/1992 c/c o art. 202, incisos I e III, do RI/TCU, para que, no prazo de quinze dias, apresente razões de justificativa quanto à irregularidade descrita abaixo.
Irregularidade: não cumprimento do prazo estipulado para a prestação de contas dos recursos captados através dos mecanismos de incentivos à cultura da Lei 8.313/1991, Projeto 'Encontros de Gaiteiros e Violeiros da Região do Contestado', expirado em 30/03/2016.
Conduta: não cumprir o prazo estipulado após o término da vigência, para prestação de contas dos recursos captados através dos mecanismos de incentivos à cultura da Lei 8.313/1991, Projeto 'Encontros de Gaiteiros e Violeiros da Região do Contestado'.
Dispositivos violados: art. 29 da Lei 8.313/1991; art. 10, inciso VI, art. 75, §1º, e art. 90, parágrafo único, da IN MinC 1/2013; e art. 106, inciso III, alínea 'a' e art. 109 da IN MinC 1/2017.
8. Com base na delegação de competência do relator, Ministro-Substituto André Carvalho (Portaria-GAB-MINS-ALC Nº 1, de 30/7/2014) , foram realizadas as citações e audiências, conforme a seguir discriminado:
a) Sr. Osni Fontana Carvalho:
	Ofício nº 
	Base de pesquisa de endereço
	Data do ofício
	Data de recebimento
	Nome do recebedor
	Fim do Prazo para defesa
	Apresentação de Defesa

	2110/2018
 (peça 54) 
	Receita Federal
 (peça 59) 
	2/10/2018
	26/10/2018AR peça 56
	Ogue Carvalho Junior
	10/11/2018
	-

b) Associação Cultural Esportiva Ogue Carvalho:
	Ofício nº 
	Data do ofício
	Origem do endereço
	Data de recebimento
	Nome do recebedor
	Fim do Prazo para defesa
	Defesa Apresentada

	2109/2018
 (peça 55) 
	5/10/2018
	Receita Federal
	nº inexistente
 (peça 60) 
	-
	-
	-

	1072/2019
 (peça 62) 
	19/3/2019
	Sist. TCU
	2/4/2019
AR (peça 65) 
	Waner M. Mateus
	17/4/2019
	-

	1073/2019 (peça 63) 
	19/3/2019
	Sist. TCU
	'Mudou-se'
AR (peça 64) 
	-
	-
	-

	Edital nº 
	Data
	DOU
	Publicação
	Fim do Prazo para defesa
	Defesa Apresentada

	0217/2019
 (peça 69) 
	6/11/2019
	nº 233, Seção 3, p. 128
	3/12/2019
	18/12/2019
	-

9. Transcorrido o prazo regimental fixado e mantendo-se inertes os responsáveis solidários, impõe-se que sejam considerados revéis, dando-se prosseguimento ao processo, de acordo com o art. 12, § 3º, da Lei 8.443/1992.
EXAME TÉCNICO
Da validade das notificações
10. Preliminarmente, cumpre tecer breves considerações sobre a forma como são realizadas as comunicações processuais no TCU. A esse respeito, destacam-se o art. 179, do Regimento Interno do TCU (Resolução 155, de 4/12/2002) e o art. 4º, inciso III, § 1º, da Resolução TCU 170, de 30 de junho de 2004, in verbis:
'Art. 179. A citação, a audiência ou a notificação, bem como a comunicação de diligência, farse-ão:
I - mediante ciência da parte, efetivada por servidor designado, por meio eletrônico, fac-símile, telegrama ou qualquer outra forma, desde que fique confirmada inequivocamente a entrega da comunicação ao destinatário;
II - mediante carta registrada, com aviso de recebimento que comprove a entrega no endereço do destinatário;
III - por edital publicado no Diário Oficial da União, quando o seu destinatário não for localizado;
 (...) 
Art. 3º As comunicações serão dirigidas ao responsável, ou ao interessado, ou ao dirigente de órgão ou entidade, ou ao representante legal ou ao procurador constituído nos autos, com poderes expressos no mandato para esse fim, por meio de:
I - correio eletrônico, fac-símile ou telegrama;
II - servidor designado;
III - carta registrada, com aviso de recebimento;
IV - edital publicado no Diário Oficial da União, quando o seu destinatário não for localizado, nas hipóteses em que seja necessário o exercício de defesa.
Art. 4º. Consideram-se entregues as comunicações:
I - efetivadas conforme disposto nos incisos I e II do artigo anterior, mediante confirmação da ciência do destinatário;
II - realizadas na forma prevista no inciso III do artigo anterior, com o retorno do aviso de recebimento, entregue comprovadamente no endereço do destinatário;
III - na data de publicação do edital no Diário Oficial da União, quando realizadas na forma prevista no inciso IV do artigo anterior.
§ 1º O endereço do destinatário deverá ser previamente confirmado mediante consulta aos sistemas disponíveis ao Tribunal ou a outros meios de informação, a qual deverá ser juntada ao respectivo processo.'
11. Bem se vê, portanto, que a validade da citação via postal não depende de que o aviso de recebimento seja assinado pelo próprio destinatário da comunicação, o que dispensa, no caso em tela, a entrega do AR em 'mãos próprias'. A exigência da norma é no sentido de o Tribunal verificar se a correspondência foi entregue no endereço correto, residindo aqui a necessidade de certeza inequívoca. 
12. Não é outra a orientação da jurisprudência do TCU, conforme se verifica dos julgados a seguir transcritos:
'São válidas as comunicações processuais entregues, mediante carta registrada, no endereço correto do responsável, não havendo necessidade de que o recebimento seja feito por ele próprio (Acórdão 3648/2013-TCU-Segunda Câmara, Relator Ministro JOSÉ JORGE) ;
É prescindível a entrega pessoal das comunicações pelo TCU, razão pela qual não há necessidade de que o aviso de recebimento seja assinado pelo próprio destinatário. Entregandose a correspondência no endereço correto do destinatário, presume-se o recebimento da citação. (Acórdão 1019/2008-TCU-Plenário, Relator Ministro BENJAMIN ZYMLER) ;
As comunicações do TCU, inclusive as citações, deverão ser realizadas mediante Aviso de Recebimento - AR, via Empresa Brasileira de Correios e Telégrafos, bastando para sua validade que se demonstre que a correspondência foi entregue no endereço correto. (Acórdão 1526/2007-TCU-Plenário, Relator Ministro AROLDO CEDRAZ) .'
13. A validade do critério de comunicação processual do TCU foi referendada pelo Supremo Tribunal Federal, nos termos do julgamento do MS-AgR 25.816/DF, por meio do qual se afirmou a desnecessidade da ciência pessoal do interessado, entendendo-se suficiente a comprovação da entrega do 'AR' no endereço do destinatário:
'EMENTA: AGRAVO REGIMENTAL. MANDADO DE SEGURANÇA. DESNECESSIDADE DE INTIMAÇÃO PESSOAL DAS DECISÕES DO TRIBUNAL DE CONTAS DA UNIÃO. ART. 179 DO REGIMENTO INTERNO DO TCU. INTIMAÇÃO DO ATO IMPUGNADO POR CARTA REGISTRADA, INICIADO O PRAZO DO ART. 18 DA LEI nº 1.533/51 DA DATA CONSTANTE DO AVISO DE RECEBIMENTO. DECADÊNCIA RECONHECIDA. AGRAVO IMPROVIDO.
O envio de carta registrada com aviso de recebimento está expressamente enumerado entre os meios de comunicação de que dispõe o Tribunal de Contas da União para proceder às suas intimações.
O inciso II do art. 179 do Regimento Interno do TCU é claro ao exigir apenas a comprovação da entrega no endereço do destinatário, bastando o aviso de recebimento simples.'
14. No caso em exame, verifica-se que o Sr. Osni Fontana Carvalho foi validamente citado, por intermédio do Ofício 2110/2018 (peça 54) , que foi recebido no endereço do responsável, constante da base de dados da Receita Federal, conforme atesta o AR à peça 56. 
15. Por sua vez, após tentativas frustradas de citação à Associação Cultural Ogue Carvalho, realizadas não apenas em seu endereço na Receita Federal (peça 55) , mas também nos endereços do representante legal da entidade, na ocasião, Sr. Fernando de Lima e Silva Goulart (peças 62 e 63) , o chamamento processual se aperfeiçoou validamente por meio do Edital 0217/2019 (peça 69) , publicado no DOU de 3/12/2019.
Da revelia
16. Nos processos do TCU, a revelia não leva à presunção de que sejam verdadeiras todas as imputações levantadas contra os responsáveis, diferentemente do que ocorre no processo civil, em que a revelia do réu opera a presunção da verdade dos fatos narrados pelo autor. Dessa forma, a avaliação da responsabilidade do agente não pode prescindir da prova existente no processo ou para ele carreada. 
17. Ao não apresentar defesa, os responsáveis deixaram de produzir prova da regular aplicação dos recursos sob sua responsabilidade, em afronta às normas que impõem aos gestores públicos a obrigação legal de, sempre que demandados pelos órgãos de controle, apresentar os documentos que demonstrem a correta utilização das verbas públicas, a exemplo do contido no art. 93 do Decreto-Lei 200/67: 'Quem quer que utilize dinheiros públicos terá de justificar seu bom e regular emprego na conformidade das leis, regulamentos e normas emanadas das autoridades administrativas competentes.'
18. Ademais, não foi atendida a audiência realizada junto ao Sr. Osni Fontana Carvalho acerca da perda de prazo para apresentação da prestação final de contas, expirado em 30/3/2016, também remanescendo injustificada essa ocorrência.
19. Não obstante a revelia configurada neste processo, e em prestígio ao princípio da verdade real que informa os processos no TCU, foram os autos novamente compulsados, não se identificando qualquer elemento que pudesse alterar as conclusões que fundamentaram as citações realizadas.
20. Por outro lado, em se tratando de processo em que as partes interessadas não se manifestaram acerca das irregularidades imputadas, não há elementos para que se possa efetivamente aferir e reconhecer a ocorrência de boa-fé na conduta dos responsáveis, podendo este Tribunal, desde logo, proferir o julgamento de mérito pela irregularidade das contas, nos termos dos §§ 2º e 6º do art. 202 do Regimento Interno do TCU.
21. Dessa forma, o Sr. Osni Fontana Carvalho e a Associação Cultural e Esportiva Ogue Carvalho devem ser considerados revéis, nos termos do art. 12, §3º, da Lei 8.443/1992, devendo as respectivas contas ser julgadas irregulares, com a condenação solidária dos responsáveis ao pagamento do débito apurado nos autos, com a aplicação das multas previstas no art. 57 para ambos, em razão do débito, e a prevista no art. 58, inciso I, da mesma lei, para o dirigente da entidade, pela ausência de justificativa para a não apresentação das contas no prazo devido.
22. Quanto à possibilidade de aplicação cumulativa das multas dos arts. 57 e 58, inciso I, da Lei 8.443/92, o TCU reconhece que existe relação de subordinação entre as condutas de 'não comprovação da aplicação dos recursos' e de 'omissão na prestação de contas', sendo a primeira consequência da segunda, o que enseja, na verificação das duas irregularidades, a aplicação da multa do art. 57, com o afastamento da multa do art. 58, inciso I, em atenção ao princípio da absorção (Acórdão 9579/2015-TCU-Segunda Câmara, Relator Vital do Rêgo; Acórdão 2469/2019-TCU-Primeira Câmara, Relator Augusto Sherman) .
23. Conforme leciona Cezar Bitencourt (Tratado de Direito Penal: parte geral - 8 Ed. - São Paulo: Saraiva, 2003. Pg.565) , na absorção, ' (...) a pena do delito mais grave absorve a pena do delito menos grave, que deve ser desprezada'. No caso concreto, a 'omissão no dever de prestar contas', embora seja uma irregularidade autônoma, funciona como fase ou meio para a consecução da 'não comprovação da aplicação dos recursos', havendo clara relação de interdependência entre essas condutas. Dessa forma, recaindo a duas ocorrências num mesmo gestor, deve prevalecer a pena do delito mais grave, qual seja, a multa do art. 57 da Lei 8.443/92.
24. Por fim, no presente caso não se verifica a prescrição da pretensão punitiva do TCU, na forma do Acórdão 1441/2016-TCU-Plenário, uma vez que a captação dos recursos teve início em 26/4/2012, e o ato que determinou a citação dos responsáveis data de 11/9/2018.
CONCLUSÃO
25. Em face da revelia do Sr. Osni Fontana Carvalho e a Associação Cultural e Esportiva Ogue Carvalho, e inexistindo nos autos elementos que permitam concluir pela ocorrência de boa-fé ou de outros excludentes de culpabilidade dos responsáveis solidários, propõe-se que as respectivas contas sejam julgadas irregulares e que os responsáveis sejam condenados ao pagamento do débito apurado nos autos, bem como lhes sejam aplicadas multas individuais, com fundamento no art. 57 da Lei 8.443/1992.
26. Adicionalmente, propõe-se informar ao Sr. Osni Fontana Carvalho que, na eventualidade de ser demonstrada a boa e regular aplicação dos recursos pela via recursal, elidindo o débito e, por conseguinte, afastando a multa prevista no art. 57 da Lei 8.443/1992 originalmente aplicada, poderá o Tribunal reaplicar a multa prevista no art. 58, I, da mesma lei, antes absorvida pela primeira.
PROPOSTA DE ENCAMINHAMENTO
27. Diante do exposto, submetem-se os autos à consideração superior, propondo ao Tribunal:
a) considerar revéis o Sr. Osni Fontana Carvalho (CPF XXX.444.489-XX) e a empresa Associação Cultural Esportiva Ogue Carvalho (CNPJ 02.445.166/000 1-47) , com fundamento no § 3º, art. 12, Lei 8.443/1992;
b) com fundamento nos arts. 1º, inciso I; 16, inciso III, alíneas 'a' e 'c'; 19 e 23, inciso III, todos da Lei 8.443/1992, e nos arts. 1º, inciso I; 209, incisos I e III; 210 e 214, inciso III, do Regimento Interno TCU, julgar irregulares as contas do Sr. Osni Fontana Carvalho (CPF XXX.444.489-XX) e da empresa Associação Cultural Esportiva Ogue Carvalho (CNPJ 02.445.166/000 1-47) e condená-los ao pagamento das quantias a seguir especificadas, com a fixação do prazo de quinze dias, a contar da notificação, para comprovar, perante o Tribunal (art. 214, inciso III, alínea 'a', do Regimento Interno) , o recolhimento da dívida aos cofres do Fundo Nacional de Cultura, atualizada monetariamente e acrescida dos juros de mora, calculados a partir das datas indicadas, até a data do efetivo recolhimento, na forma prevista na legislação em vigor:
	Valor original (R$) 
	Data

	25.000,00
	30/06/2014

	4.757,97
	30/06/2014

	3.201,77
	31/07/2014

	1.966,77
	29/08/2014

	3.774,52
	30/09/2014

	25.000,00
	30/09/2014

	3.417,07
	31/10/2014

	4.881,69
	28/11/2014

	25.000,00
	15/12/2014

	4.000,00
	29/12/2014

	4.000,00
	29/12/2014

	26.000,00
	30/06/2015

	1.500,00
	23/09/2015

	24.000,00
	30/09/2015

	36.000,00
	30/09/2015

	5.000,00
	30/12/2015

	29.000,00
	30/12/2015

c) aplicar, individualmente, ao Sr. Osni Fontana Carvalho (CPF XXX.444.489-XX) e à empresa Associação Cultural Esportiva Ogue Carvalho (CNPJ 02.445.166/000 1-47) , a multa prevista no art. 57 da Lei 8.433/1992, fixando-lhes o prazo de quinze dias, a contar da notificação, para comprovarem, perante o Tribunal (art. 214, inciso III, alínea 'a', do Regimento Interno) , o recolhimento das dívidas aos cofres do Tesouro Nacional, atualizadas monetariamente desde a data do acórdão que vier a ser proferido até a do efetivo recolhimento, se forem pagas após o vencimento, na forma da legislação em vigor;
d) autorizar, desde logo, nos termos do art. 28, inciso II, da Lei 8.443/1992, a cobrança judicial das dívidas caso não atendidas as notificações;
e) autorizar o pagamento das dívidas em até 36 parcelas mensais e consecutivas, nos termos do art. 26 da Lei 8.443/1992 e do art. 217 do Regimento Interno, fixando-lhe o prazo de quinze dias, a contar do recebimento da notificação, para comprovar perante o Tribunal o recolhimento da primeira parcela, e de trinta dias, a contar da parcela anterior, para comprovar o recolhimento das demais parcelas, devendo incidir sobre cada valor mensal, atualizado monetariamente, os juros de mora devidos, na forma prevista na legislação em vigor;
f) alertar aos responsáveis que a falta de comprovação do recolhimento de qualquer parcela importará no vencimento antecipado do saldo devedor, nos termos do § 2º do art. 217 do Regimento Interno deste Tribunal;
g) informar ao responsável, Sr. Osni Fontana Carvalho (CPF XXX.444.489-XX) , que, caso se demonstre, por via recursal, a correta aplicação dos recursos mas não se justifique a omissão da prestação de contas, o débito poderá ser afastado mas permanecerá a irregularidade das contas, dando-se ensejo à aplicação da multa prevista no art. 58, inciso I, da Lei 8.443/1992.
h) enviar cópia do Acórdão que vier a ser proferido à Secretaria Especial de Cultura, à Secretaria Federal de Controle Interno e aos responsáveis, para ciência, informando que a deliberação, acompanhada do Relatório e Voto que a fundamentarem, estará disponível para consulta no endereço www.tcu.gov.br/acordaos, além de esclarecer que, caso requerido, o TCU poderá fornecer as correspondentes cópias, em mídia impressa, aos interessados e às responsáveis arrolados nestes autos;
i) encaminhar cópia da deliberação, bem como do relatório e do voto que a fundamentarem, ao Procurador-Chefe da Procuradoria da República no Estado do Rio Grande do Sul, nos termos do § 3º do art. 16 da Lei 8.443/1992 c/c o § 7º do art. 209 do Regimento Interno do TCU, para adoção das medidas que entender cabíveis."
3.	Enfim, por intermédio do Exmo. Sr. Subprocurador-Geral Paulo Soares Bugarin, o MPTCU anuiu, em cota singela (Peça 74) , à aludida proposta da unidade técnica.
É o Relatório.

não há.

Subprocurador-Geral Paulo Soares Bugarin.

TOMADA DE CONTAS ESPECIAL. ENTÃO MINISTÉRIO DA CULTURA. PRONAC. OMISSÃO NO DEVER DE PRESTAR CONTAS. NÃO COMPROVAÇÃO DA BOA E REGULAR APLICAÇÃO DOS RECURSOS CAPTADOS. CITAÇÃO DOS RESPONSÁVEIS. REVELIA. CONTAS IRREGULARES. DÉBITO. MULTA. COMUNICAÇÃO.

TOMADA DE CONTAS ESPECIAL (TCE)

Secretaria de Controle Externo de Tomada de Contas Especial (Secex-TCE).

Trata-se de tomada de contas especial instaurada pelo então Ministério da Cultura em desfavor da Associação Cultural Esportiva Ogue Carvalho (Aceoc) , como entidade beneficiária, além de Osni Fontana Carvalho, como então dirigente dessa entidade, diante da omissão no dever de prestar contas dos recursos destinados ao Pronac n.º 14-4809 para a realização do "encontro regional de violeiros e gaiteiros da região do Contestado", nos termos da Lei n.º 8.313 (Lei de Incentivo à Cultura) , de 1991, tendo a captação dos recursos para o referido projeto cultural sido aprovada sob o valor de R$ 233.200,00 durante o período de 23/6/2014 a 29/2/2016.
2.	Como visto, a partir do Relatório do Tomador de Contas (Peça 45) , a presente TCE teria sido instaurada diante da omissão no dever de prestar as contas dos recursos captados e movimentados pela proponente sob o valor R$ 226.499,79, resultando na integral reprovação da respectiva captação de recursos públicos sob a responsabilidade da Associação Cultural Esportiva Ogue Carvalho e de Osni Fontana Carvalho.
3.	No âmbito do TCU, a Secex-TCE promoveu a regular citação da entidade beneficiária em solidariedade com o então dirigente dessa entidade, além da sua adicional audiência, para apresentarem as suas defesas ou recolherem o correspondente débito sob o valor original de R$ 226.499,79 diante da impugnação e da ausência de efetiva comprovação sobre os supostos dispêndios em face da omissão no dever de prestar as contas da aludida produção cultural.
4.	A despeito, contudo, da regular notificação, os responsáveis não teriam apresentado as suas defesas, nem efetuado, tampouco, o recolhimento do débito, passando à condição de revéis, nos termos do art. 12, § 3º, da Lei n.º 8.443, de 1992.
5.	De todo modo, após a análise final do feito, a unidade técnica pugnou pela irregularidade das contas da Associação Cultural Esportiva Ogue Carvalho, em solidariedade com Osni Fontana Carvalho, para condená-los em débito e em multa, tendo o MPTCU anuído a essa proposta.
6.	O TCU pode incorporar os pareces da unidade técnica a estas razões de decidir.
7.	Bem se sabe que, em consonância, por exemplo, com os Acórdãos 3.898/2019, 4.997/2019, 3.995/2020 e 4.002/2020, da 2ª Câmara, a jurisprudência do TCU estaria firmada no sentido da pessoal responsabilidade do gestor pela comprovação da boa e regular aplicação dos recursos captados sob a custódia do poder público federal, submetendo todo aquele que arrecada, utiliza ou gerencia esses recursos públicos ao dever de demonstrar o correto emprego dos correspondentes valores, nos termos dos arts. 70, parágrafo único, e 37, caput, da Constituição de 1988 e do art. 93 do Decreto-Lei n.º 200, de 1967, sem prejuízo de, por analogia à Súmula n.º 286 do TCU, a pessoa jurídica de direito privado também responder como destinatária dos recursos captados, em solidariedade com os seus administradores, pelo dano causado ao erário em face da ausência de efetiva comprovação da boa aplicação desses recursos públicos.
8.	Por esse prisma, e diante, especialmente, da falta do necessário nexo causal entre os recursos captados e os supostos dispêndios incorridos no aludido projeto, a ausência de elementos suficientes para demonstrar a boa e regular aplicação dos aludidos recursos públicos, ante a referida omissão no dever de prestar contas, resultou na efetividade da presunção legal de dano ao erário e, assim, estaria adequada a proposta da unidade técnica e do MPTCU no sentido da irregularidade das contas dos responsáveis para a subsequente condenação em débito e em multa.
9.	Não subsistiria, enfim, a eventual prescrição da pretensão punitiva do TCU sobre o presente caso concreto, nos termos do Acórdão 1441/2016-TCU-Plenário, diante da ausência do transcurso de mais de dez anos entre a ordem para a citação no âmbito do TCU, em 11/9/2018 (Peça 53) , e a data fatal para a prestação de contas final do aludido projeto cultural, em 30/3/2016 (Peça 45, fl. 4) .
10.	Eis que, por meio do aludido Acórdão 1.441/2016 proferido na Sessão Extraordinária de 8/6/2016, o Plenário do TCU firmou o seu entendimento no sentido de que a prescrição da pretensão punitiva deve seguir a regra geral do prazo decenal, contado a partir do fato, em linha com o art. 205 do Código Civil brasileiro, interrompendo a contagem do aludido prazo com a ordem de citação, nos termos do art. 240, caput, da Lei n.º 13.105 (Código Processual Civil) , de 2015.
11.	Sem prejuízo, no entanto, do respeito a esse entendimento do Tribunal, deve ser reiterada a minha ressalva já registrada em vários outros julgados do TCU no sentido de que, na ausência de lei específica, o TCU não deveria aplicar qualquer prazo prescricional sobre a referida pretensão punitiva ou, então, na pior das hipóteses, o Tribunal deveria aplicar a regra prescricional fixada pela Lei n.º 9.873, de 1999, não só porque ela trata diretamente de prescrição no âmbito do direito administrativo sancionador, mas também porque, entre outras medidas, a aludida lei manda aplicar o prazo prescricional penal, quando a infração administrativa também configure crime, além de determinar expressamente que, diante do ilícito continuado ou permanente, a contagem do prazo deve iniciar no dia da cessação do aludido ilícito.
12.	A despeito, então, de registrar essa minha posição pessoal, o TCU deve pugnar pela pronta aplicação da multa legal em desfavor dos referidos responsáveis a partir do entendimento fixado pelo aludido Acórdão 1441/2016-TCU-Plenário.
13.	O TCU deve julgar irregulares, portanto, as contas da Associação Cultural Esportiva Ogue Carvalho, em solidariedade com Osni Fontana Carvalho, para condená-los ao pagamento do correspondente débito, além de lhes aplicar a multa prevista no art. 57 da Lei n.º 8.443, de 1992.
Ante o exposto, pugno pela prolação do Acórdão ora submetido a este Colegiado.
TCU, Sala das Sessões, em tagDataSessao.
Ministro-Substituto ANDRÉ LUÍS DE CARVALHO 
Relator